【裁判字號】    98,交抗,536
【裁判日期】    980804
【裁判案由】    聲明異議
【裁判全文】
臺灣高等法院高雄分院刑事裁定         98年度交抗字第536號
抗  告  人  交通部公路總局高雄區監理所
代  表  人  劉育麟
受處分人    甲○○
上列抗告人因受處分人違反道路交通管理處罰條例，聲明異議案
件，不服臺灣高雄地方法院中華民國98年5 月15日裁定（98年度
交聲字第1220號），提起抗告，本院裁定如下：
    主  文
抗告駁回。
    理  由
一、抗告意指略以：按「一行為同時觸犯刑事法律及違反行政法
    上義務規定者，依刑事法律處罰之。但其行為應處以其他種
    類行政罰或得沒入之物而未經法院宣告沒收者，亦得裁處之
    。」固為94年2 月5 日公布之行政罰法第26條第1 項所明定
    ；惟「緩起訴」乃附條件的不起訴處分，屬不起訴處分的一
    種，且刑事案件經檢察官為緩起訴處分確定者同不起訴處分
    確定，此觀諸刑事訴訟法第256 條、第260 條規定自明。而
    檢察官為緩起訴處分時，依刑事訴訟法第253 條之2 第1 項
    規定，對被告所為之指示及課予之負擔，係一種特殊的處遇
    措施，並非刑罰，是該行為自得依違反行政法上義務規定裁
    處之（行政罰法第26條第2 項規定參照）。刑事訴訟法第25
    3 條之2 第1 項第4 款為「緩起訴」，其雖產生未經裁判即
    終局處理案件之實質效果，惟仍非「有罪判決」，依刑事訴
    訟法第253 條之2 第1 項第4 款為「緩起訴」之情形，既非
    刑法第33條所定刑名，應無其適用。本案異議人因為刑事法
    律，經台灣定方法院檢察署以96年偵字第34043 號為緩起訴
    處分，依上開說明，「緩起訴」乃附條件之不起訴處分，亦
    即是不起訴處分之一種，自應有行政罰第26條第2 項規定之
    適用。本件「原處分關於罰鍰新台幣49,500元部分撤銷，前
    項撤銷部分不罰」裁定與法令尚有未洽。爰提起抗告，請求
    撤銷原裁定云云。
二、經查：
  (一)本件異議人即受處分人（下稱受處分人）甲○○於96年10月
    28日中午12時23分許，飲酒後駕駛車牌號碼ZA-7665 號自小
    客車，行經高雄縣岡山鎮○○路180 號前，因肇事致人受傷
    而為警查獲，經警測得其呼氣中酒精濃度達每公升0.83毫克
    ，遂予製單舉發，原處分機關乃裁處異議人新台幣（下同）
    49,500元罰鍰，並吊扣駕駛執照24個月及施以道安講習等事
    實，有高雄縣政府警察局舉發違反道路交通管理事件通知單
    、交通部公路總局高雄區○○○○○道路交通管理事件裁決
    書附卷可稽；又受處分人因上開酒後駕車案件，經臺灣高雄
    地方法院檢察署檢察官於97年2 月29日以96年度偵字第3404
    3 號為緩起訴處分（緩起訴期間為1 年，並命受處分人應於
    緩起訴處分期間屆滿前3 個月內立悔過書及向指定之公益團
    體、地方自治團體或社區提供100 小時之義務勞務），上開
    緩起訴處分期間，業於98年3 月31日期滿未據撤銷，有上揭
    緩起訴處分書及臺灣高等法院被告前案紀錄表各1 件在卷可
    稽，是該緩起訴處分確已發生實質確定力。又受處分人具狀
    聲明異議亦自承有上揭酒後駕車肇事致人受傷之行為，是受
    處分人酒後超過規定標準駕駛動力交通工具，因而肇事致人
    受傷，並為警查獲之事實，足堪認定。
  (二)按依95年2 月5 日施行之行政罰法第26條第1 項規定：「一
    行為同時觸犯刑事法律及違反行政法上義務規定者，依刑事
    法律處罰之。但其行為應處以其他種類行政罰或得沒入之物
    而未經法院宣告沒收者，亦得裁處之。」即所謂「一事不二
    罰」原則，究其立法目的，即在於：「一行為同時觸犯刑事
    法律及違反行政法上義務規定時，由於刑罰與行政罰同屬對
    不法行為之制裁，而刑罰之懲罰作用較強，故依刑事法律處
    罰，即足資警惕時，實無一事二罰再處行政罰之必要。且刑
    事法律處罰，由法院依法定程序為之，較符合正當法律程序
    ，應予優先適用。但罰鍰以外之沒入或其他種類行政罰，因
    兼具維護公共秩序之作用，為達行政目的，行政機關仍得併
    予裁處，故為第一項但書規定。」申言之，一行為同時觸犯
    刑事法律及違反行政法上義務規定時，由於刑罰與行政罰同
    屬對不法行為之制裁，而刑罰之懲罰作用較強，故依刑事法
    律處罰，即足資警惕時，實無再重複處行政罰之必要。但罰
    鍰以外之沒入或其他種類行政罰，因兼具維護公共秩序之作
    用，為達行政目的，行政機關仍得併予裁處。
  (三)至檢察官依法為「緩起訴處分」時，依刑事訴訟法第253 條
    之1 第1 項規定對被告所為之指示及負擔，固係一種「特殊
    的處遇措施」並非刑罰，期使被告免於訴追之法律效果，就
    法律效果而言，緩起訴與「不起訴處分」之最終效果相同；
    然參酌緩起訴處分，為介於起訴及微罪職權不起訴間之緩衝
    制度設計，其具體效力依刑事訴訟法第260 條規定，於緩起
    訴處分期間屆滿未經撤銷者，非有同條第1 款或第2 款情形
    之一不得對於同一案件再行起訴，即學理上所稱實質確定力
    ，足見在緩起訴期間內，尚無實質確定力可言（參照最高法
    院94年台非字第21 5號、95年台非字第284 號判決意旨）。
    故觸犯刑事法律之犯罪行為符合緩起訴要件者，雖經檢察官
    為緩起訴處分而暫緩起訴，然仍係認被告有犯罪嫌疑，始予
    暫緩起訴，並得課被告予一定之負擔或指示，此與不起訴處
    分係因犯罪嫌疑不足或其他原因，不得附條件或負擔，顯有
    不同。是法務部95年5 月25日法律字第0950700393號函雖認
    ：「行政罰第26條第2 項所稱不起訴處分包括緩起訴處分在
    內」等語，然基於上揭理由，自無從遽為比擬而為相同之處
    置。況受處分人上開酒後駕車行為，係一行為同時觸犯刑事
    法律及違反行政法上義務規定，茲同一行為觸犯刑法第185
    條之3 之刑事罪嫌，既經檢察官為緩起訴處分確定，即緩起
    訴期間為1 年，受處分人並應依緩起訴內容於緩起訴處分確
    定後3 個月內，提供100 小時義務勞動。緩起訴處分命「受
    處分人提供100 小時之義務勞動」，雖非刑法所定之刑罰，
    然其實已對受處分人名譽、心理、自由及財產等產生相當制
    約，應可實質該當行政罰第26條第1 項所指「依刑事法律」
    之處罰。另按緩起訴處分於緩起訴處分期間（即猶豫期間）
    僅發生形式之確定力，若符合刑事訴訟法第253 條之3 第1
    項之要件，檢察官仍得依職權或依告訴人之聲請撤銷原處分
    繼續偵查或起訴；且依同法條第2 項規定，檢察官撤銷緩起
    訴處分時，被告已履行之部分，不得請求返還或賠償。故在
    緩起訴猶豫期間內，如以上揭法務部函示稱「不起訴處分」
    包括「緩起訴處分」在內，則緩起訴猶豫期間內異議人已遵
    照檢察官命令所之勞務給付，再受行政裁處罰鍰，苟再遭撤
    銷緩起訴處分，復經檢查關起訴，再受法院審判施以刑罰制
    裁，恐生「一事三罰」之危險。
  (四)又道路交通管理處罰條例第35條第8 項固定有汽車駕駛人經
    裁判確定，而處以罰金低於該條例第92條所訂最低罰鍰基準
    規定，應依該條例裁決繳納不足最低罰鍰部分之規定。惟檢
    察官以緩起訴命被告向指定之公益團體提供義務勞務，與道
    路交通管理處罰條例第35條第8 項經裁判確定處以罰金性質
    迴異，並無所謂差額可言，自無適用該條例之可能。又服義
    務勞動雖非繳納金錢，但依修正之刑法第41條第2 項規定，
    得易科罰金者，得以提供社會勞動6 小時折算1 日，是服勞
    動並非毫無付出，且是否以勞動之方式作對被告為緩起訴處
    分所為負擔，檢察官可依情狀考量。是服義務勞動並無違反
    比例原則，或鼓勵民眾喝酒過量駕車之情，一併敘明。
三、據上，受處分人「酒精濃度超過規定標準」之違規行為，既
    已依行政罰法第26條第1 項前段規定受有刑事處罰，復無行
    政罰第26條第2 項規定所揭示「經不起訴處分或為無罪、免
    訴、不受理、不付審理之裁判確定者」此類未課予行為人實
    質上不利益負擔之情形。揆諸上揭說明，行政機關至多僅能
    基於其他公益上之目的，而對受處分人課予「罰鍰以外之沒
    入或其他種類行政罰」，應無再對受處分人課予「罰鍰」之
    餘地。原審裁定認受處分人之行為，係一行為同時觸犯刑事
    法律及違反行政法上之義務規定，有一事不二罰原則之適用
    ，其認事用法，並無不合。
四、原審裁定將原處分關於裁處受處分人罰鍰部分予以撤銷，並
    改諭不罰，經核即無不合。抗告意旨猶執前詞，認仍應對受
    處分人裁處罰鍰，為無理由，應予駁回。
據上論斷，應依道路交通案件處理法第26條、刑事訴訟法第412
條，裁定如主文。
中    華    民    國    98    年    8     月    4     日
                  刑事第四庭    審判長法  官  蕭權閔
                                      法  官  李嘉興
                                      法  官  吳進寶
以上正本證明與原本無異。
不得再抗告。
中    華    民    國    98    年    8     月    4     日
                                      書記官  林佳蓉


司法院資訊處製作；財團法人民間司法改革基金會備份。
